【裁判字號】    99,重訴,168
【裁判日期】    990726
【裁判案由】    損害賠償等
【裁判全文】
臺灣臺北地方法院民事判決             99年度重訴字第168號
原      告  卓美鳳
被      告  新加坡商星展銀行股份有限公司
法定代理人  陳亮丞
被      告  詹凱富
上二人共同
訴訟代理人  黃璽麟律師
            洪玉珊律師
上列當事人間請求損害賠償等事件，本院於民國99年6 月23日言
詞辯論終結，判決如下：
    主  文
原告之訴及假執行之聲請均駁回。
訴訟費用由原告負擔。
    事  實  及  理  由
一、原告主張：被告詹凱富任職被告新加坡商星展銀行股份有限
    公司（下稱星展銀行）擔任理財專員職務，勸誘原告買進星
    展銀行簡易轉換定存保本專案（下稱系爭連動債契約），原
    告並無任何委任詹凱富辦理不保本連動債之意思，亦未親簽
    取款憑條款項即遭轉出，被告未將風險承受度分析告知原告
    、未為原告作投資屬性分析及產品說明、未交付完整產品說
    明書、未執行KYC（Know Your Customer ），詹凱富更未具
    有主管機關規定之證照，且原告未見過星展銀行執行有關連
    動債契約相關事項之主管，亦未經主管確認告知風險，被告
    又未誠實翻譯英文契約及給付完整中英文詳實對照之產品說
    明書，及系爭連動債契約販售之商品未能在臺灣公開販售，
    僅能販售予專業投資人，顯見買賣系爭連動債契約意思表示
    尚未一致。又被告未盡善良管理人之義務、未本於誠實信用
    原則執行財富管理業務、未揭露風險、未於網站報價、未告
    知淨值減少損失、未向原告作會計報告或資金運用損益報告
    、未遵循信託業應負義務及相關行為規範，且原告買進系爭
    連動債時，雷曼公司早已瀕臨破產，其他銀行皆已於97年1
    月停止連結，被告顯無管理能力，被告管理不當致信託財產
    發生損害，且違反契約本旨處分信託財產。爰（一）先位基
    於民法第153 條、第92條、第247 之1 條、第227 條、第25
    5 條、信託法第18條規定，聲明：1.星展銀行應給付原告新
    臺幣（下同）6,318,392 元，及自起訴狀繕本送達翌日起至
    清償日止，按年息百分之5 計算之利息。2.願供擔保請准宣
    告假執行。（二）備位基於民法第184 條2 項、第188 條、
    第544 條、第224 條、信託法第22條、第23條、第35條、證
    券交易法第22條、證券投資及顧問法第60條規定，聲明：1.
    被告應連帶給付原告6,318,392 元，及自起訴狀繕本送達翌
    日起至清償日止，按年息百分之5 計算之利息。2.願供擔保
    請准宣告假執行。
二、被告則以：原告投資經驗豐富，曾有多檔獲利出場之紀錄，
    且原告與星展銀行締結契約前，對系爭連動債契約之性質、
    是否保本、風險高低、配息率、獲利率等一般投資人最關心
    之核心事項，不可能未加以了解即逕行投資。再者，詹凱富
    已取得銷售連動債所需之證照，有足夠能力銷售連動債商品
    ，詹凱富於銷售系爭連動債商品時，已向原告詳細說明各商
    品之條件及風險預告，原告於明瞭相關契約內容、發行條件
    及風險後，始決定申購系爭連動債商品，申購文件皆為原告
    親簽。星展銀行於理財專員銷售系爭連動債之選任監督已盡
    相當之注意，並無疏失。又原告僅泛指被告有不法行為，惟
    對於詹凱富銷售系爭連動債有何不法行為及請求6,318,392
    元損害賠償之計算方式，均無具體陳述，原告請求均無理由
    等語，資為抗辯。（一）原告之訴駁回。（二）如受不利判
    決，願供擔保請准宣告免為假執行。
三、兩造不爭執事項：
（一）原告分別經由星展銀行理財專員詹凱富推薦購買下列連動
      債。
  1.93年3 月16日購買「年年高升連動債券」（美元計價）5 檔
    ，各美金10,000元（共計美金50,000元），此檔並非被告詹
    凱富所銷售。
  2.95年7 月17日購買「港市利多連動債」（新臺幣計價）2 檔
    ，各1,000,000 元（共計2,000,000元）。
  3.95年9 月22日購買「亞洲地產連動債券」（新臺幣計價）1
    檔，計1,200,000元。
  4.95年12月8 日購買「愈水則發（臺幣）連動債」（新臺幣計
    價）2 檔，各1,150,000元（共計2,300,000元）。
  5.96年3 月22日購買「大發利基（臺幣）連動債」（新臺幣計
    價）1 檔，計1,000,000元。
  6.96年5 月31日購買「地產天王（臺幣）連動債」（新臺幣計
    價）1 檔，計1,000,000元。
（二）行政院金融監督管理委員會97年6 月17日金管銀(四)字第09
      740001820號令。
（三）中華民國信託業商業同業公會93年10月19日中托業字第93
      0029號函。
（四）銀行辦理財富管理及金融商品銷售業務自律規範。
四、茲兩造於本院審理時協商爭點為：（一）先位聲明部分：系
    爭連動債契約有無成立？原告主張依民法第92條、信託法第
    18條規定撤銷系爭連動債契約，有無理由？原告主張依民法
    第247 條之1 、第227 條第1 項、第255 條規定解除系爭連
    動債契約，有無理由？（二）備位聲明部分：原告主張被告
    未盡民法委任、信託法所定之善良管理人注意義務，致其受
    有損害，其得本於委任之法律關係、信託法、侵權行為之規
    定，請求被告連帶負損害賠償之責，有無理由
（一）先位聲明部分：系爭連動債契約有無成立？原告主張依民
      法第92條、信託法第18條之規定撤銷系爭連動債契約，有
      無理由？原告主張依民法第247 條之1 、第227 條第1 項
      、第255 條之規定解除系爭連動債契約，有無理由？
    1.按被詐欺而為意思表示者，依民法第92條第1 項規定，表
      意人固得撤銷其意思表示，惟主張被詐欺而為表示之當事
      人，應就此項事實負舉證之責任。最高法院著有44年台上
      字第75號判例要旨可資參照。次按受託人違反信託本旨處
      分信託財產時，受益人固得聲請法院撤銷其處分，惟該撤
      銷權之行使，以有信託財產為已辦理信託登記之應登記或
      註冊之財產權者、或信託財產為已依目的事業主管機關規
      定於證券上或其他表彰權利之文件上載明其為信託財產之
      有價證券者、或信託財產為前二款以外之財產權而相對人
      及轉得人明知或因重大過失不知受託人之處分違反信託本
      旨者之情形為限，始得為之，此觀諸信託法第18條規定自
      明。
    2.經查，原告分別於93年3 月16日、95年7 月17日、95年9
      月22日、95年12月8 日、96年5 月31日購買系爭連動債，
      投資金額分別為美金50,000元、2,000,000 元、1,200,00
      0 元、2,300,000 元、1,000,000 元、1,000,000 元等情
      ，為兩造所不爭執，業如前述，並有客戶交易歷史資料查
      詢、寶華商業銀行特定金錢信託投資國內外有價證券申請
      書暨約定書、寶華商業銀行特定金錢信託投資國內外有價
      證券契約約定事項在卷可參。足徵兩造間已經成立系爭連
      動債契約。至原告雖主張97年5 月10日及97年4 月17日三
      筆基金之約定書（見本院卷第71頁、第81頁）並未簽名云
      云。惟查，原告委託被告購買系爭連動債，均以電話下單
      ，事後補簽書面文件方式而為交易乙節，為兩造所不爭執
      ，堪可認定。則自無法僅按原告所陳未簽名即遽予否認前
      開成立系爭連動債契約之事實。復參酌寶華商業銀行特定
      金錢信託投資國內外有價證券契約約定事項第二條約定：
      「委託人就信託資金之運用、投資數額、投資標的、扣款
      帳戶、扣款日期之變更、停止（恢復）扣款、委託人之個
      人登錄資料、留存印鑑及其他項目之異動等指示，應以委
      託人與受託人約定之方式辦理（包括運用約定書或依電話
      語音、電腦網路暨其他方式辦理信託約定條款所定之方式
      ）」等語（見本院卷第72頁），可認兩造間就信託資金之
      運用方式，並不以書面為限；及參酌原告於97年1 月起即
      不定期登入網路銀行查詢（見本院卷第215 頁至第249 頁
      背面），亦認原告如對上開三筆未簽名之系爭連動債交易
      有疑義，自當向被告為反對之意思表示，惟實際上原告卻
      未曾對被告質疑上開三筆交易等情相互以觀。益徵兩造間
      上開三筆交易，確係按兩造約定之方式為買賣，並無當事
      人意思表示不一致之情形。原告此部分主張，即屬無據，
      無可採取。至原告復泛稱：被告未將風險承受度分析告知
      原告、未為原告作投資屬性分析及產品說明、未交付完整
      產品說明書、未執行KYC（KnowYour Customer），詹凱富
      更未具有主管機關規定之證照，且原告未見過星展銀行執
      行有關連動債契約相關事項之主管，亦未經主管確認告知
      風險，被告又未誠實翻譯英文契約及給付完整中英文詳實
      對照之產品說明書，及系爭連動債契約販售之商品未能在
      臺灣公開販售，僅能販售予專業投資人、未揭露風險、未
      於網站報價、未告知淨值減少損失、未向原告作會計報告
      或資金運用損益報告、未遵循信託業應負義務及相關行為
      規範等語，惟此等內容，均係近年金融風暴發生後，我國
      金融主管機關所課予金融業者販售同類衍生性商品之義務
      ，與本件系爭連動債契約成立時，被告是否詐欺原告，甚
      或被告是否違反信託本旨處分信託財產顯然無關，原告徒
      據此部分所稱，即主張按民法第92條、信託法第18條規定
      撤銷系爭連動債契約，顯有誤會，不足採取。況查，寶華
      商業銀行特定金錢信託投資國內外有價證券申請書暨約定
      書中投資須知第二條載明：「以特定金錢信託方式投資國
      內外有價證券，投資風險由本人自行承擔。如有本金損失
      或匯兌損失，受託人不予負責，亦不保證給付最低收益，
      但投資所孳生之資本利得、匯兌收益及投資收益完全歸屬
      於本人。」等語（見本院卷第40頁、第47頁、第54頁、第
      61頁、第62頁、第66頁至第70頁、第73頁、第75頁至第80
      頁）、連動債券產品中文說明書39風險預告：「…本產品
      為不保本商品，投資人請考量期末本金之風險…本債券之
      投資人須承擔本債券發行機構之信用風險；而『信用風險
      』之評估，完全端視投資人對於債券發行機構之信用評等
      價值之評估；亦即保息為發行或保證機構所承諾，非本行
      所承諾或保證。…」等語（見本院卷第44頁、第45頁、第
      51頁、第52頁、第58頁、第59頁）。均徵原告購買系爭連
      動債本當自負風險。是本院自無由以原告購買系爭連動債
      受有損失，即認被告詐欺或有違反信託本旨處分信託財產
      之事。此外，原告未再提出其他證據資料證明被告詐欺或
      違反信託本旨處分信託財產之事實。則依舉證責任分配之
      法則，本院自無法為有利於原告之認定。原告此部分訴請
      撤銷系爭連動債契約，自屬無據，無法採認。
    3.又原告固以前開所述，另主張依民法第247 條之1 規定系
      爭連動債契約無效；依第227 條第1 項、第255 條規定解
      除系爭連動債契約云云。惟查，原告上開論據，亦無法認
      為系爭連動債契約條款有何顯失公平之事，或如何有可歸
      責被告事由，致為不完全給付之情。是本院同無法僅按原
      告空言所稱，即認原告此部分主張為有理由。
    4.至原告復稱民法第153 條亦為本件請求權基礎云云，惟查
      ，該條文並無法律效果之規定，顯非請求權基礎，原告此
      部分主張，顯有誤會，同無可採。
（二）備位聲明部分：原告主張被告未盡民法委任、信託法所定
      之善良管理人注意義務，致其受有損害，其得本於委任之
      法律關係、信託法、侵權行為之規定，請求被告連帶負損
      害賠償之責，有無理由？
    1.又查，原告簽署之「寶華商業銀行特定金錢信託投資國內
      外有價證券申請書暨約定書」、「連動債券產品中文說明
      書」中業已揭露投資連動債及基金之風險和責任，業如前
      述，足見被告於原告投資系爭連動債前已明確告知該項投
      資可能產生之風險。而被告星展銀行於網路上揭露系爭連
      動債及基金最新報價，並提供網路銀行服務供原告隨時上
      網查詢其投資連動債及基金之狀況（見本院卷第90頁至第
      91頁、第215 頁至第249 頁），亦堪認被告星展銀行已將
      連動債及基金之資訊提供予原告，由原告自行至網站閱覽
      ，以履行其告知義務，被告確已充分履行告知義務。原告
      另主張被告詹凱富未具證管會規定之9 張證照，且未依法
      執行KYC ，致原告受有損害云云。惟依「銀行辦理財富管
      理業務作業準則」規定，銷售人員資格依推介之產品而定
      ，不同產品所需之資格各有不同，並無任何法令規定銀行
      或任1 位理財專員於推介連動債產品時必須取得9 張證照
      。而系爭連動債屬於信託商品、結構型衍生性金融商品，
      依照「銀行辦理財富管理業務作業準則」第4 條、「銀行
      業辦理外匯業務管理辦法」第12條、「銀行辦理衍生性金
      融商品業務應注意事項」第15條規定，理財業務人員所需
      取得之證照為信託業務合格證明書，並修習相關課程或符
      合一定服務年資，被告詹凱富於推薦系爭連動債時，均符
      合上開資格（見本院98年審重訴字第1337號卷第197 頁至
      第204 頁），原告以被告未提出金管會規定之9 張證照，
      主張被告不具備風險告知之能力，容有誤會。另原告於95
      年7 月13日在星展銀行進行風險分級評量，有風險屬性資
      料在卷可稽（見本院卷第131 頁），已徵被告係於評估原
      告風險承擔能力後，給予原告投資建議，原告以被告未履
      行KYC 程序，主張被告未盡善良管理人之注意義務，尚屬
      無據。原告主張被告未盡善良管理人之注意義務，其得依
      民法委任、信託法之規定請求損害賠償，尚不足採。且原
      告亦執此主張被告侵權，同屬無據，並無可採。又原告主
      張信託法第22條、第23條、第35條、證券交易法第22條、
      證券投資及顧問法第60條部分，該等條文均非獨立請求權
      基礎，原告此部分主張，尚有誤會，不可採取。
    2.本件原告投資系爭連動債係由外國金融機構所發行，所連
      結之標的由發行機構所選擇，星展銀行僅為原告之受託人
      ，受託向發行機構申購系爭連動債及基金，並未參與連動
      債產品及基金之經營，系爭連動債、基金得否使原告獲利
      ，與股市大盤、景氣、政經環境、選擇股類、個股體質等
      因素有關，系爭連動債、基金係因所連結之標的受全球金
      融風暴影響致淨值下降，被告既非發行機構，亦不參與系
      爭連動債之投資決策，原告因投資虧損所受之損害與被告
      是否履行注意義務間，難謂有相當因果關係存在，其請求
      被告賠償因投資虧損所受之損害，尚非正當。且原告始終
      主張所受損害為6,318,392 元，亦未據其舉證以實其說，
      本院同無法遽予採認，附此敘明。
五、綜上所述，原告（一）先位基於民法第153 條、第92條、第
    247 之1 條、第227 條、第255 條及信託法第18條。（二）
    備位基於民法第184 條2 項、第188 條、第544 條、第224
    條、信託法第22條、第23條、第35條、證券交易法第22條、
    證券投資及顧問法第60條，訴請被告給付6,318,392 元，及
    自起訴狀繕本送達翌日起至清償日止，按年息百分之5 計算
    之利息，均無理由，應予駁回。又原告之訴既經駁回，其假
    執行之聲請亦失所附麗，應併予駁回。
六、本件事證已臻明確，兩造其餘攻擊防禦方法及舉證，核於判
    決結果不生影響，爰不一一論斷，附此敘明。
七、據上論結，本件原告之訴為無理由，依民事訴訟法第78條，
    判決如主文。
中    華    民    國    99    年     7    月    26    日
                  民事第二庭    法  官  黃呈熹
以上正本係照原本作成
如對本判決上訴，須於判決送達後20日內向本院提出上訴狀
中    華    民    國    99    年     7    月    26    日
                                書記官  傅美蓮

司法院資訊處製作；財團法人民間司法改革基金會備份。
